最高法院刑事判決　　　　　　　　　　　　　　　九十一年度台上字第二六九二號
　　上　訴　人　甲○○
右上訴人因重利等罪案件，不服台灣高等法院台南分院中華民國八十九年二月二十三
日第二審判決 (八十九年度上訴字第八三號，起訴案號：台灣台南地方法院檢察署八
十八年度營偵字第四五九號) ，提起上訴，本院判決如左：
    主  文
上訴駁回。
    理  由
一、重利部分：
按刑事訴訟法第三百七十七條規定：上訴於第三審法院，非以判決違背法令為理由，
不得為之。是提起第三審上訴，應以原判決違背法令為理由，係屬法定要件。如果上
訴理由並未依據卷內訴訟資料，具體指摘原判決不適用何種法則或如何適用不當，或
所指摘原判決違法情事，顯與法律規定得為第三審上訴理由之違法情形，不相適合時
，均應認其上訴為違背法律上之程式，予以駁回。本件上訴人甲○○就重利部分上訴
意旨略稱：(一)檢察官係起訴刑法第三百四十四條之重利罪，原審卻未告知變更起訴法
條為常業重利罪，剝奪上訴人正當法律程序之保障，且憑以論罪之借據、本票、帳冊
等證物，原審未於審判期日提示予上訴人辨認，均有未合。(二)上訴人將金錢貸與周慶
利等人，年利率百分之三百九十六及百分之五百四十不等，利率並非固定，顯係周慶
利等人向上訴人要求借款，並非企業化經營之常業犯，原判決對此有利於上訴人之證
據，未說明不予採納之理由，難謂適法。(三)由原判決附表一所載，民國八十八年二月
份只有三人借款，利息所得僅九千元，原判決竟認上訴人每月有新台幣(下同)三萬元
之收入，與卷內證據不符，亦屬理由矛盾。(四)上訴人並未刊登報紙招攬客人借款，借
款者均為上訴人舊識，是以借款時約定之利率雖達每月三十多分，但還款時大多七折
八扣，且尚有部分未還本息者，實際還款金額之利率未達前開程度，所獲利潤尚屬微
薄，根本未取得重利，原審對此未予審酌，即有不當。(五)原判決僅以陳功煌之供詞及
警方於臨檢時所查獲之帳冊為據，對於陳功煌供詞之可信度如何，帳冊為何人所有，
上訴人是否常於該臨檢處所出入，均未查明，不無違誤等語。
惟查原判決認定上訴人甲○○以犯重利罪為常業之事實，已敘明係依憑上訴人之自白
，被害人周慶利、王秋東、黃小滿、陳明旭、陳文為、李一正、陳鐸元、凌銘智、許
惟登之指述，扣案之借據、本票及帳冊等證物，為其所憑之證據。卷查檢察官係引用
刑法第三百四十五條之常業重利罪起訴，有起訴書可稽，原審維持第一審論處上訴人
以犯重利罪為常業之判決，並無變更起訴法條之問題；而依原審八十九年二月十六日
審判筆錄之記載，審判長已依法告知上訴人所犯所有罪名，並已將借據、本票、帳冊
等證物分別提示予上訴人辨認 (見原審卷第四二、四四頁) ，上訴意旨第一點任意指
摘原判決不當，顯非合法之上訴理由。又原判決已說明上訴人供承其販魚所得約每月
三萬餘元，放款利息所得每月約有二、三萬元，且觀諸上訴人從事放款，有制式借據
、空白本票等供借款人簽立，並記載詳細帳目，足認上訴人係以企業化方式經營，且
為重要之收入來源，其係以放款收取重利為常業甚明。上訴人將金錢貸與借款人，收
取百分之三百九十六及百分之五百四十不等之重利，其利率雖非固定，但並不能為有
利於上訴人之證明，原判決未予論敘，殊無違法可言，上訴意旨第二點執此指摘，委
無足取。而上訴人於第一審及原審均供承其每月有二、三萬元之利息收入 (見一審卷
第七六頁、原審卷第四五頁) ，原判決附表一所列八十八年一月份之借款亦多達十幾
筆，同年二月份雖只有三人借款，但二月份之利息收入，並非僅來自於當月之借款，
尚包括先前借款所生之利息在內，上訴意旨第三點，指摘原判決認定事實與卷證不符
，殊有誤會。又上訴人於原審辯稱其未刊登報紙招攬客人借款，借款者均為上訴人舊
識，是以借款時約定之利率雖達每月三十多分，但還款時大多七折八扣，且尚有部分
未還本息者，實際還款金額之利率未達前開程度，所獲利潤尚屬微薄，根本未取得重
利等語，並無可採，原判決已詳為指駁，上訴意旨第四點仍執陳詞，為單純事實上之
爭辯，自非合法之上訴理由。又原判決並非僅以陳功煌之供詞及警方臨檢查獲之帳冊
為依據，且記載放款紀錄之帳冊為上訴人所有，原判決已論述甚詳（理由第四項），
上訴意旨第五點，憑持己見，對原審採證職權之行使及不影響判決本旨之事項，任意
指摘，亦無可取。此部分上訴違背法律上之程式，應予駁回。
二、賭博部分：
按刑事訴訟法第三百七十六條所列各罪之案件，經第二審判決者，不得上訴於第三審
法院，法有明文。本件關於上訴人賭博部分，原審係依刑法第二百六十八條論處罪刑
，核屬刑事訴訟法第三百七十六條第一款之案件，既經第二審判決，自不得上訴於第
三審法院，上訴人竟復提起上訴，顯為法所不許，應予駁回。
據上論結，應依刑事訴訟法第三百九十五條前段，判決如主文。
中      華      民      國    九十一    年      五      月     十五     日
                              最高法院刑事第七庭
                                  審判長法官  張  信  雄
                                        法官  賴  忠  星
                                        法官  張  清  埤
                                        法官  呂  永  福
                                        法官  林  永  茂
      右正本證明與原本無異
                                              書  記  官
中      華      民      國    九十一    年      五      月    二十二    日
